ACORDAO-COMPLETO-2536056

ACÓRDÃO 4991/2022 ATA 30/2022 - PRIMEIRA CÂMARA

VISTOS, relatados e discutidos estes autos de processo de aposentadoria de ex-servidores do Senado Federal, 
ACORDAM os Ministros do Tribunal de Contas da União, reunidos em sessão da Primeira Câmara, diante das razões expostas pelo Relator, com fundamento na Constituição Federal, art. 71, inciso III e IX, e na Lei 8.443/1992, arts. 1º, inciso V, 39, inciso II, e 45, em:
9.1. considerar ilegais e negar registro aos atos de aposentadoria dos srs. Alex Pereira de Andrade, Analy Cerqueira de Castro Medeiros, Leonardo Cortes Almeida, Maria Goret de Lima Freitas Pereira e Maria de Fátima Silva;
9.2. dispensar o ressarcimento das quantias indevidamente recebidas, em boa-fé, pelos interessados, nos termos do Enunciado 106 da Súmula de Jurisprudência deste Tribunal;
9.3. determinar ao Senado Federal que:
9.3.1. dê ciência do inteiro teor desta deliberação aos interessados no prazo de quinze dias e faça juntar os comprovantes de notificação a estes autos nos quinze dias subsequentes;
9.3.2. faça cessar, no prazo de quinze dias, contado a partir da ciência desta deliberação, os pagamentos decorrentes dos atos ora impugnados, sob pena de responsabilidade solidária da autoridade administrativa omissa;
9.3.3. adote as providências pertinentes no sentido de corrigir os "quintos" incorporados à remuneração dos interessados, de molde a excluir reajustes que não decorram de revisão geral de remuneração do funcionalismo federal, desde a edição da Lei 9.527/1997, para as parcelas até então incorporadas.

Pessoal. Aposentadoria. "Quintos". Atualização.

Primeira Câmara

Senado Federal.

3. Interessados/Responsáveis:
3.1. Interessados: Alex Pereira de Andrade (XXX.736.891-XX); Analy Cerqueira de Castro Medeiros (XXX.427.171-XX); Leonardo Cortes Almeida (XXX.697.881-XX); Maria Goret de Lima Freitas Pereira (XXX.314.821-XX); Maria de Fátima Silva (XXX.754.011-XX).

13.1. Ministros presentes: Jorge Oliveira (na Presidência) e Benjamin Zymler (Relator).
13.2. Ministros-Substitutos convocados: Marcos Bemquerer Costa e André Luís de Carvalho.
13.3. Ministro-Substituto presente: Augusto Sherman Cavalcanti.

BENJAMIN ZYMLER

Adoto como relatório a instrução a cargo da Secretaria de Fiscalização de Integridade de Atos e Pagamentos de Pessoal e de Benefícios Sociais (Sefip) , à qual manifestou sua anuência o representante do Ministério Público junto ao Tribunal de Contas da União (MPTCU) :
"INTRODUÇÃO
1.	Trata-se de atos de concessão de aposentadoria acima mencionados, de ex-servidores do Senado Federal.
2.	Os atos foram submetidos eletronicamente, para fim de registro, à apreciação do Tribunal de Contas da União (TCU) , de acordo com o art. 71, inciso III, da Constituição Federal. 
EXAME TÉCNICO
Encaminhamentos anteriores
3.	À peça 9, consta instrução automatizada propondo que os atos fossem apreciados pela legalidade, o que contou com anuência da Unidade Técnica (UT) e do membro do parquet.
4.	Por meio do Acórdão 3026/2021-TCU-Plenário, relator Ministro Benjamin Zymler, foi exarada a seguinte determinação:
1.7.1. determina à Sefip que: 
1.7.1.1. verifique se houve atualização do valor das parcelas incorporadas a título de 'quintos' pelos servidores a que se refere este processo desde o advento da Lei 9.527/1997 e que não decorra exclusivamente da revisão geral da remuneração do funcionalismo federal; 
1.7.1.2. examine a legalidade dessa atualização, caso tenha ocorrido.
5.	Destarte, a presente instrução tem por fito cumprir o determinado.
Exame das constatações
6.	No que diz respeito à incorporação das parcelas de 'quintos' ou 'décimos', constata-se que ela está em consonância com a jurisprudência deste Tribunal e os critérios das Leis 8.911/1994 e 9.624/1998 (os períodos anteriores a 8/4/1998 são suficientes para a incorporação da vantagem de quintos) .
7.	Todavia, a partir das fichas financeiras à peça 13 (disponível para consulta deste Tribunal a partir do mês de março/2017) , constata-se que os valores de 'quintos' foram atualizados ao longo dos anos de 2017 a 2020, sendo que não houve revisão geral da remuneração do funcionalismo federal neste período. A tabela abaixo demonstra a referida evolução dos valores ao longo do tempo.
		VPNI (Função Comissionada) - R$

	Interessado
	mar/17
	mar/18
	mar/19
	mar/20

	Maria De Fatima Silva
	3.905,36
	4.092,82
	4.277,00
	4.277,00

	Alex Pereira De Andrade
	4.881,70
	5.116,02
	5.346,24
	5.346,24

	Leonardo Cortes Almeida
	2.343,21
	2.455,67
	2.566,19
	2.566,19

	Maria Goret De Lima Freitas Pereira
	3.124,29
	3.274,26
	3.421,60
	3.421,60

	Analy Cerqueira De Castro Medeiros
	1.601,19
	1.678,05
	1.753,57
	1.753,57

8.	Detectou-se que tais situações vêm ocorrendo, no mínimo, desde a edição da Lei 13.302/2016 (que promoveu reajuste na remuneração dos servidores do Senado Federal) , que assim estabeleceu:
Art. 1º As Tabelas de Vencimentos Básicos dos Servidores Ocupantes de Cargo Efetivo do Quadro de Pessoal do Senado Federal constantes do Anexo I da Lei nº 12.300, de 28 de julho de 2010 , e as demais parcelas de natureza remuneratória devidas a esses servidores são reajustadas em 21,3% (vinte e um inteiros e três décimos por cento) .
Parágrafo único. O reajuste a que se refere o caput será concedido em quatro parcelas anuais, da seguinte forma:
I - 5,5% (cinco inteiros e cinco décimos por cento) , a partir de 1º de janeiro de 2016;
II - 5% (cinco por cento) , a partir de 1º de janeiro de 2017, aplicados sobre as tabelas vigentes em 31 de dezembro de 2016;
III - 4,8% (quatro inteiros e oito décimos por cento) , a partir de 1º de janeiro de 2018, aplicados sobre as tabelas vigentes em 31 de dezembro de 2017;
IV - 4,5% (quatro inteiros e cinco décimos por cento) , a partir de 1º de janeiro de 2019, aplicados sobre as tabelas vigentes em 31 de dezembro de 2018.
9.	Sabe-se que os quintos/décimos incorporados foram transformados em Vantagem Pessoal Nominalmente Identificada - VPNI pela Lei 9.527/1997 e, posteriormente, pela Medida Provisória 2.225-45/2001, que acresceu à Lei 8.112/1990 o artigo 62-A, e deveriam ser reajustados, nos termos do art. 15, § 1º da referida lei, apenas em razão dos reajustes gerais, salvo expressa previsão legal em contrário:
Art. 15. Fica extinta a incorporação da retribuição pelo exercício de função de direção, chefia ou assessoramento, cargo de provimento em comissão ou de Natureza Especial a que se referem os arts. 3º e 10 da Lei nº 8.911, de 11 de julho de 1994.
§ 1º A importância paga em razão da incorporação a que se refere este artigo passa a constituir, a partir de 11 de novembro de 1997, vantagem pessoal nominalmente identificada, sujeita exclusivamente à atualização decorrente da revisão geral da remuneração dos servidores públicos federais.
10.	Observa-se, entretanto, que a Lei 13.302/2016 (que reajustou a remuneração dos servidores do Senado Federal e disciplinou o pagamento das parcelas remuneratórias devidas a esses servidores) , não se caracteriza como uma lei de revisão geral de remuneração dos servidores públicos federais, tal como foram as Leis 10.331/2001 e 10.697/2003.
11.	Vale mencionar que a jurisprudência do STJ é no sentido de que os quintos incorporados até a edição da Lei 9.527/97 devem ser atualizados de acordo com os critérios adotados para a revisão geral da remuneração dos servidores públicos federais. Senão vejamos:
PROCESSUAL CIVIL. EMBARGOS DE DECLARAÇÃO NO AGRAVO INTERNO NO RECURSO ESPECIAL. ENUNCIADO ADMINISTRATIVO Nº 3/STJ. OMISSÕES CONFIGURADAS. INAPLICABILIDADE DO ENTENDIMENTO FIRMADO NO RE Nº 638.115/CE. ATUALIZAÇÃO, ENTRE ABRIL DE 1998 A SETEMBRO DE 2001, DE QUINTOS JÁ INCORPORADOS. VANTAGEM PESSOAL NOMINALMENTE IDENTIFICADA (VPNI) . LEI Nº 9.527/97. CRITÉRIO DE CORREÇÃO. REAJUSTE GERAL DOS SERVIDORES PÚBLICOS FEDERAIS, MESMO APÓS A EDIÇÃO DA MEDIDA PROVISÓRIA Nº 2.225-45/2001. PRECEDENTES. (...) .
 (...) 
3. A jurisprudência desta Corte Superior firmou-se no sentido de que os quintos incorporados até a edição da Lei nº 9.527/97 devem ser atualizados de acordo com os critérios adotados para a revisão geral da remuneração dos servidores públicos federais, pois desde então ostentam natureza de vantagem pessoal nominalmente identificada (VPNI)  . Ainda que a Medida Provisória nº 2.225-45/2001 tenha restabelecido o direito à incorporação de quintos entre abril de 1998 e setembro de 2001 - entendimento hoje superado pelo Supremo Tribunal Federal no julgamento do RE nº 638.115/CE -, referido ato normativo não revogou a Lei nº 9.527/97 e nem modificou o critério de atualização dos quintos já incorporados e transformados em vantagem pessoal nominalmente identificada. Precedentes. (destaques acrescidos) 
 (EDcl no AgInt no RECURSO ESPECIAL Nº 1.516.357 - RS. Relator: Min. Mauro Campbell Marques, julgado em 21/6/2018) 
CONCLUSÃO
12.	Diante disso, como a irregularidade foi detectada nos atos, cabe propor que (i) sejam apreciados pela ilegalidade os atos abaixo relacionados; e (ii) determinar ao Senado Federal que retifique os valores percebidos a título de incorporação de quintos/décimos para os valores anteriores à vigência da Lei 13.302/2016.
	- MARIA DE FATIMA SILVA, CPF XXX.754.011-XX, ato número 56005/2020 (inicial) , ingresso no TCU em 31/08/2020;
	- ALEX PEREIRA DE ANDRADE, CPF XXX.736.891-XX, ato número 87607/2020 (inicial) , ingresso no TCU em 11/12/2020;
	- MARIA GORET DE LIMA FREITAS PEREIRA, CPF XXX.314.821-XX, ato número 116433/2020 (inicial) , ingresso no TCU em 04/11/2020;
	- LEONARDO CORTES ALMEIDA, CPF XXX.697.881-XX, ato número 126614/2020 (inicial) , ingresso no TCU em 03/02/2021;
- ANALY CERQUEIRA DE CASTRO MEDEIROS, CPF XXX.427.171-XX, ato número 62055/2020 (inicial) , ingresso no TCU em 11/09/2020.
13.	Registre-se ainda que a análise do presente feito observou o regramento inscrito na Resolução TCU 315/2020, e que os atos em comento ainda não completaram o prazo de 5 anos de ingresso no TCU, conforme acima indicado.
PROPOSTA DE ENCAMINHAMENTO
14.	Ante o exposto, propõe-se:
a) considerar ilegal e recusar registro aos atos abaixo nominados, com base nos arts. 71, inciso III, da Constituição Federal, 1º, inciso V, e 39, inciso II, da Lei 8.443/1992 e 260, § 1º, do Regimento Interno do Tribunal de Contas da União (TCU) ;
- MARIA DE FATIMA SILVA, CPF XXX.754.011-XX, ato número 56005/2020 (inicial) ;
	- ALEX PEREIRA DE ANDRADE, CPF XXX.736.891-XX, ato número 87607/2020 (inicial) ;
	- MARIA GORET DE LIMA FREITAS PEREIRA, CPF XXX.314.821-XX, ato número 116433/2020 (inicial) ;
	- LEONARDO CORTES ALMEIDA, CPF XXX.697.881-XX, ato número 126614/2020 (inicial) ;
- ANALY CERQUEIRA DE CASTRO MEDEIROS, CPF XXX.427.171-XX, ato número 62055/2020 (inicial) .
b) dispensar a devolução dos valores indevidamente recebidos até a data da ciência do Senado Federal do Acórdão que vier a ser proferido, com base no Enunciado 106 da Súmula da Jurisprudência do TCU;
c) determinar ao Senado Federal, com base no art. 45 da Lei 8.443/1992 e no art. 4º, inciso I, da Resolução TCU 315/2020, que:
c.1) faça cessar os pagamentos decorrentes dos atos impugnados, comunicando ao TCU, no prazo de quinze dias, as providências adotadas, nos termos dos art. 262, caput, do Regimento Interno do TCU, 8º, caput, da Resolução - TCU 206/2007;
c.2) cadastre novos atos, livres das irregularidades apontadas, submetendo-os ao TCU no prazo de trinta dias, nos termos dos arts. 262, § 2º, do Regimento Interno do TCU e 19, § 3º, da Instrução Normativa - TCU 78/2018; 
c.3) informe aos interessados o teor do Acórdão que vier a ser prolatado, encaminhando ao TCU, no prazo de trinta dias, comprovante da data de ciência pelo respectivo interessado, nos termos do art. 4º, § 3º, da Resolução - TCU 170/2004, alertando-os de que o efeito suspensivo proveniente de eventual interposição de recurso não os exime da devolução dos valores indevidamente percebidos após a notificação, em caso de não provimento desse recurso.
		c.4) retifique os valores percebidos a título de incorporação de quintos/décimos, para os valores anteriores à vigência da Lei 13.302/2016."
É o relatório.

não há.

Procurador Marinus Eduardo De Vries Marsico.

PESSOAL. APOSENTADORIA. "QUINTOS". ATUALIZAÇÃO POR MEIO DE LEIS QUE REGEM OS PLANOS DE CARREIRA DOS SERVIDORES DO ÓRGÃO. IMPOSSIBILIDADE. ILEGALIDADE E NEGATIVA DE REGISTRO. DISPENSA DE DEVOLUÇÃO DOS VALORES INDEVIDAMENTE RECEBIDOS. DETERMINAÇÕES.

APOSENTADORIA (APOS)

Secretaria de Fiscalização de Integridade de Atos e Pagamentos de Pessoal e de Benefícios Sociais (Sefip).

Cuidam os autos de aposentadoria de ex-servidores do Senado Federal.
2. Os pareceres da Sefip e do MPTCU foram pela ilegalidade e negativa de registro dos respectivos atos, em virtude da atualização indevida da vantagem dos "quintos", em afronta ao art. 15 da Lei 9.527/1997, que estabeleceu:
"Art. 15. Fica extinta a incorporação da retribuição pelo exercício de função de direção, chefia ou assessoramento, cargo de provimento em comissão ou de Natureza Especial a que se referem os arts. 3º e 10 da Lei nº 8.911, de 11 de julho de 1994.
§ 1º A importância paga em razão da incorporação a que se refere este artigo passa a constituir, a partir de 11 de novembro de 1997, vantagem pessoal nominalmente identificada, sujeita exclusivamente à atualização decorrente da revisão geral da remuneração dos servidores públicos federais.
[...]"
3. Assiste razão aos pareceres. Essa matéria tem sido objeto de inúmeras deliberações deste colegiado, motivo pelo qual peço vênias para reproduzir, em parte, o voto que fundamentou o Acórdão 2286/2022-TCU-Primeira Câmara (de minha relatoria) :
"14. Não fosse isso, ainda sobre os 'quintos' incorporados, verifico, por meio de consulta realizada aos sistemas informatizados disponibilizados a este Tribunal, que a rubrica paga ao servidor inativo vem sofrendo majoração desde a sua inativação.
15. ra, a Lei 9.527/1997, em seu art. 15, já havia transformado a vantagem dos 'quintos' em VPNI, atualizada exclusivamente em virtude das revisões gerais da remuneração dos servidores federais (grifos acrescidos) :
'Art. 15. Fica extinta a incorporação da retribuição pelo exercício de função de direção, chefia ou assessoramento, cargo de provimento em comissão ou de Natureza Especial a que se referem os arts. 3º e 10 da Lei nº 8.911, de 11 de julho de 1994.
§ 1º A importância paga em razão da incorporação a que se refere este artigo passa a constituir, a partir de 11 de novembro de 1997, vantagem pessoal nominalmente identificada, sujeita exclusivamente à atualização decorrente da revisão geral da remuneração dos servidores públicos federais.'
16. Não se deve olvidar que poucas e de pequena monta foram as revisões gerais de remuneração do funcionalismo federal concedidas desde a transformação dos 'quintos' em vantagem pessoal pela Lei 9.527/1997. Cito, por exemplo, as Leis 10.331/2001 e 10.697/2003, as quais concederam aumentos de 3,5% e 1%, respectivamente.
17. Nesse sentido, percebe-se claramente que o órgão jurisdicionado tem aplicado os percentuais autorizados de reajuste da remuneração de seus servidores em planos de carreira específicos para atualizar a dita vantagem pessoal, em contrariedade ao disposto na Lei 9.527/1997, aplicável a todos os servidores públicos federais.
18. Ainda que os 'quintos' integrem a remuneração do cargo efetivo, na qualidade de vantagem pessoal, estes não poderiam ser alcançados por reajustes dados exclusivamente à categoria, em planos de carreira específicos, uma vez que se trata de vantagem disciplinada especificamente no Regime Jurídico Único (art. 62 da Lei 8.112/1990, posteriormente tratado nas Leis 8.911/1994 e 9.527/1997) , aplicável a todos os servidores federais, cuja alteração somente pode ser feita por lei de iniciativa do Chefe do Poder Executivo.
19. Nessas circunstâncias, entendo que a negativa de registro do ato em análise não deve estar assentada apenas na forma como os 'quintos' foram incorporados, mas também nos reajustes promovidos indevidamente na referida parcela, já que, nos termos da lei, ela foi convertida em VPNI e só poderia ser reajustada pelas leis que trataram de revisão geral de remuneração de iniciativa exclusiva do Chefe do Poder Executivo, nos termos da Constituição Federal."
4. Aparentemente, a administração do Senado Federal fez incidir sobre a rubrica alusiva aos "quintos" (transformada em vantagem pessoal nominalmente identificada - VPNI) , de natureza estatuária, os aumentos remuneratórios concedidos aos servidores daquela casa pelas Leis 13.302/2016, 12.779/2012, 12.300/2010 e 11.170/2005, em violação à previsão contida no art. 15 da Lei 9.527/1997.
5. Ademais, verifico, no ato de interesse da sra. Maria de Fátima Silva, que foi concedido à servidora, ocupante do cargo de Técnico Legislativo, adicional de especialização equivalente a nível de pós-doutorado, no valor de R$ 1.438,74. Contudo, os documentos juntados à peça 3 fazem menção a um curso de graduação e a uma pós-graduação lato sensu. 
6. Dessarte, é de se negar registro às presentes concessões e, uma vez configurada a hipótese prevista no Enunciado 106 da Súmula de Jurisprudência deste Tribunal, dispensar a devolução dos valores indevidamente recebidos em boa-fé.
Diante do exposto, VOTO por que o Tribunal adote a deliberação que ora submeto a este colegiado.
TCU, Sala das Sessões, em 30 de agosto de 2022.
BENJAMIN ZYMLER 
Relator